【裁判字號】    97,重上更(一),26
【裁判日期】    980224
【裁判案由】    損害賠償
【裁判全文】
臺灣高等法院臺中分院民事判決      97年度重上更(一)字第26號
上  訴  人
即附帶上訴
被上訴  人  日豐證券股份有限公司
法定代理人  甲○○
訴訟代理人  楊正評律師
被上訴  人
即附帶上訴
上  訴  人  合作金庫商業銀行股份有限公司
法定代理人  乙○○
訴訟代理人  吳光陸律師
複代理  人  簡祥紋律師
複代理  人  丙○○
上列當事人間損害賠償事件，上訴人對於中華民國 96年7月17日
臺灣彰化地方法院95年度重訴字第72號第一審判決提起上訴，被
上訴人並為附帶上訴，判決後，經最高法院第一次發回更審，本
院於98年2月10日言詞辯論終結，判決如下：
    主  文
原判決關於駁回上訴人後開第 2項之訴及該部分假執行之聲請暨
命負擔訴訟費用之裁判均廢棄。
被上訴人應再給付上訴人新台幣280萬7937元及自民國95年6月17
日起至清償日止，按年息百分之5計算之利息。
被上訴人之附帶上訴駁回。
第一、二審及發回前第三審訴訟費用（除確定部分外），由被上
訴人負擔2分之1，餘由上訴人負擔。
附帶上訴之訴訟費用，由附帶上訴人即被上訴人負擔。
本判決第2項所命被上訴人給付部分，於上訴人以新台幣93萬500
0元為被上訴人預供擔保後得假執行；但被上訴人如以新台幣280
萬7937元為上訴人預供擔保，得免為假執行。
    事實及理由
一，本件被上訴人法定代理人於民國（下同） 97年7月18日變更
    為乙○○，並於97年8月5日具狀聲明承受訴訟，與法規定相
    符，應予准許。
二、上訴人即附帶上訴被上訴人（下稱上訴人）主張：
  (一)原審判決附表所示面額合計新台幣（下同） 4億0850萬元之
    無記名中央政府建設公債及台灣省政府建設公債（下稱系爭
    公債）係伊所有，基於安全及便利性考量，乃將之置於前彰
    化第四信用合作社（下稱彰化四信）保管。詎彰化四信總經
    理葉傳水為違法挪用公款，竟指示訴外人周溪圳與彰化四信
    歷任放款、出納科長偽造系爭公債出售予彰化四信之不實傳
    票、帳冊。伊毫不知情，仍於彰化四信金融弊案爆發前之84
    年7月28 日由會計取回系爭公債盤點，迨至同年8月4日為台
    灣彰化地方法院檢察署（下稱彰化地檢署）檢察官以系爭公
    債牽涉彰化四信金融弊案而予以扣押。惟經彰化地檢署查明
    後已於90年8月6日發函同意發還系爭公債，乃被上訴人即附
    帶上訴上訴人（下稱被上訴人）為財政部指定之彰化四信接
    管清理小組成員，明知系爭公債為伊所有，竟於90年間向台
    灣彰化地方法院（下稱彰化地院）聲請假處分，禁止伊於本
    案判決確定前取回系爭公債，彰化地檢署亦不得將系爭公債
    發還給伊。惟兩造關於系爭公債所有權之歸屬，先經伊於85
    年間提起確認公債所有權訴訟，已經法院判決系爭公債為伊
    所有確定在案（即彰化地院85年度重訴字第15號，下稱第一
    案訴訟）；嗣被上訴人因假處分系爭公債而提起之確認公債
    所有權訴訟，亦經彰化地院 90年度重訴字第371號判決被上
    訴人敗訴確定（下稱系爭假處分之本案訴訟，即第二案訴訟
    ）。然被上訴人於第二案訴訟經判決敗訴確定後，竟未主動
    聲請撤銷假處分裁定及撤回假處分執行，致伊仍無法領回系
    爭公債，迄至95年3月9日經彰化地院函詢，上訴人始聲請撤
    回該假處分執行。而伊於85年間即經股東會決議解散，並向
    法院聲報開始清算，但因與被上訴人間有訴訟事件未終結，
    且遲遲無法取回系爭公債，以致至今無法完成清算程序。伊
    因無法領回系爭公債本金及利息 1億3614萬0625元，而造成
    上開本息資金閒置、繼續支出員工薪資、辦公室、倉庫租金
    及會計師費用之損失如下：(一)系爭公債本金及利息閒置之損
    失為1億2762萬4512元：自90年8月16日（原法院以90年8月9
    日90年度執全字第1266號執行命令執行假處分）起算至95年
    4月30日止，上訴人因 4億850萬元本金及1億3614萬625元資
    金閒置，單以法定週年利率5%計算，上訴人即受有 1億2762
    萬4512元之利息損失。(二)此一期間，上訴人因無法完結清算
    ，繼續支出薪資之損失為651萬2500元。（甲○○381萬元、
    林仁杰149萬4500元、莊淑玲120萬8000元）。(三)辦公室及倉
    庫租金損失115萬3510元。(四)會計師費用124萬4000元。爰依
    民法第184條及民事訴訟法第 533條準用第531條規定，求為
    命被上訴人給付1億3653萬4522元及自95年6月17日起算年息
    百分之 5利息並願以現金或等值之華南商業銀行無記名可轉
    讓定期存單供擔保，請准宣告假執行之判決。
  (二)上訴人於原審起訴主張所有之系爭 4億0850萬元公債因遭被
    上訴人聲請假處分，致公債本息無法如期領回，及因與被上
    訴人間訴訟致不能完結清算，受有損害，乃依民事訴訟法第
    531條、第533條及民法第184條第1項規定，請求被上訴人賠
    償1億3653萬4522元本息。原審以被上訴人於94年3月23日收
    受最高法院94年度台上字第370號判決後，遲至95年4月13日
    始具狀撤回假處分執行，遲延385日，依年息百分之0.1計算
    上訴人所失利益，因而僅判命被上訴人賠償55萬7504元及自
    95年6月17日起至清償日止按年息百分之5計算之法定遲延利
    息，上訴人其餘請求則遭判決駁回。惟按法院於確定判決理
    由中，就訴訟標的以外當事人所主張之重要爭點，本於當事
    人辯論之結果已為判斷時，除有顯然違背法令，或當事人已
    提出新訴訟資料足以推翻原判斷之情形外，同一當事人就與
    該重要爭點有關所提起之他訴訟不得再為相反之主張，法院
    亦不得作相反之判斷，以符民事訴訟法上之誠信原則（最高
    法院88年度台上字第2230號判決意旨參照）。本件關於系爭
    政府公債所有權歸屬糾葛，最終確認係上訴人所有，從未出
    售予彰化四信之事實，早於 94年3月間即已確定，準此，上
    訴人如於84年7月28日向彰化四信取回公債，並將其中1億19
    00萬元出售，屬上訴人行使權利行為，並無侵害彰化四信或
    被上訴人權利可言，被上訴人對於上訴人根本無所謂侵權行
    損害賠償請求權、不當得利返還請求權存在，已為被上訴人
    所確知，被上訴人身為公營金融機構，理應儘早向法院聲請
    撤銷系爭二件假扣押裁定及二件假扣押強制執行，降低上訴
    人所受損害。原審以被上訴人遲延 385日始具狀撤回假處分
    執行，判命被上訴人賠償上訴人所受之損害，堪稱的論。惟
    對於上訴人因此所受損害賠償之計算，原審以上訴人兌領公
    債本息後，存入上訴人於國泰世華商業銀行彰化分行開設之
    活期存款帳戶，該帳戶自 92年7月10日迄今利率皆為百分之
    0.1，依此帳戶利率計算上訴人所受損害為 55萬7504元，適
    用法律尚有違誤。
  (三)按「損害賠償之範圍，除法律另有規定或契約另有訂定外，
    應填補債權人所受損害及所失利益為限。依通常情形，或依
    已定之計劃、設備或其他特別情事，可得預期之利益，視為
    所失利益」（民法第 216條第1、2項）又「依通常情形，或
    依已定之計劃設備，或其他特別情事，可得預定之利益，視
    為所失利益，民法第216條第2項有明文規定。據此規定，凡
    依外部情事，足認其已有取得利益之可能，因責任原因事實
    之發生，致不能取得者，即為所失之利益，應由債務人賠償
    ，而不以有取得利益之絕對確實為必要」（有最高法院96年
    度台上字第1920號判決意旨參照）。查上訴人自85年間決議
    解散而進入清算程序，迄至 95年6月14日才領回系爭公債本
    息，歷時逾10年，因此上訴人領回系爭公債本息時，清算人
    已決定儘速召開股東會議，以利儘速分配，對全體股東有所
    交代，嗣上訴人於95年6月21日召開股東大會後，即於95年7
    月 6日至同月10日開始執行分配。上訴人兌領系爭公債本息
    後，為短期存放，才會將此款項存入上訴人於國泰世華商業
    銀行彰化分行開設之活期存款帳戶內。如果為長期存放，以
    上訴人領回之領回公債本息高達 5億2854萬2693元之鉅額款
    項，一般人斷不可能將如此鉅額款項長期存放利息較低之活
    期存款帳戶內，此為通常生活經驗所可期者。而不論中央政
    府公債或臺灣省政府公債，其利率均較存放銀行活期存款者
    為高，上訴人自 77年9月開業後，一有盈餘即透過前彰化市
    第四信用合作社或透過其他證券公司公開市場洽購買進政府
    公債，總計購入無記名中央政府建設公債及台灣省政府建設
    公債面額共計 5億餘元，以兩造間爭執公債所有權為例，其
    中84年期甲種第一期中央政府建設公債，至93年11月18日到
    期，債票年息仍有百分之7.75；又數年來雖金融機構降低利
    息利率，惟政府於94、95年間所新發行之公債利息平均仍在
    年息百分之1.8以上。上訴人之清算人在 85年進入清算程序
    以來，除為支應清算期間可能發生之諸如律師費、訴訟費、
    及辦公室、倉庫租金等必要費用，僅將極少比例之現金餘額
    存放上訴人於國泰世華商業銀行彰化分行之帳號000-00-000
    000-0 活期存款帳戶內，大部分現金資產均以三個月至至一
    年期之定期存款方式，存放在金融機構內，其最低年利都在
    百分之1.16以上。原審依上訴人活期存款帳戶利率百分之0.
    1 計算上訴人所受損害，不但不合情理，更有違吾人通常生
    活經驗法則。
  (四)上訴人於鈞院前審原主張：上訴人於原審起訴請求損害賠償
    有二，一為「因與被上訴人間訴訟致不能完結清算而受有損
    害：薪資費用651萬2500元、辦公室及倉庫租金損失115萬35
    10元及會計費用124萬4000元，合計891萬0010元」；一為「
    自90年8月16日起算至95年4月30日止，無法領回取系爭公債
    本息所受損害 1億2762萬4512元」；原審判決被上訴人應賠
    償上訴人55萬7504元，及自 95年6月17日起至清償日止按年
    息百分之 5計算之法定遲延利息，並駁回上訴人其餘請求，
    上訴人不服原判聲明上訴，雖請求金額僅主張部分廢棄，請
    求被上訴人應再給付上訴人 652萬2796元本息，但僅止於減
    縮請求數額，上訴人所主張被上訴人應負之前述二項侵權行
    為損害賠償事實，並無變更或捨棄，茲鑑於鈞院前審係以上
    訴人清算無法完成既不能認定與系爭公債無法取回間有關，
    駁回薪資、辦公室及倉庫租金、會計師報酬等清算費用之請
    求，僅認定「上訴人請求依被上訴人之合作金庫商業銀行一
    年期定存利率年息 1.27%計算其所失利益，尚屬合理有據。
    雖上訴人兌領系爭公債本息後，存入上訴人於國泰世華商業
    銀行彰化分行開設之活期存款帳戶，該帳戶自 92年7月10日
    迄今利率皆為0.1%，然此係因上訴人為短期存放，才會暫將
    款項存入該活期存款帳戶內，衡量上訴人遭遲延 183日所失
    利益，應以上述通常之存款利率年息 1.27%計算」，即據此
    判決上訴人請求被上訴人賠償損害於 336萬5441元本息範圍
    內，為有理由，而上訴人並未聲明上訴；為減縮爭點及訴訟
    經濟，上訴人同意就上述薪資損失、辦公室及倉庫租金、損
    失及會計師費用及其利息部分不再主張；至於原主張因無法
    取回公債所受損害賠償之計算，起訴時雖係以年息 5％為計
    算基礎，亦因上訴人對於鈞院前審判決駁回上訴人上訴請求
    部分並未聲明上訴，上訴人目前主張依遲延183日按年息1.2
    7% 計算無法取回公債所受損害賠償。
  (五)至於上訴人領回公債 1年後仍無法完成清算，係因除兩造間
    公債所有權確認之訴外，被上訴人另以上訴人明知上開公債
    屬彰化四信所有，卻透過訴外人吳森楷及黃玉雪於 84年7月
    28日向彰化四信騙取5億2750萬元公債，並將其中1億1900萬
    元公債出售，致彰化四信受有損害，伊係受財政部命令概括
    承受彰化四信一切權利義務，被上訴人主張依民法第 179條
    、第184條、第185條規定對上訴人有不當得利返還請求權、
    侵權行為損害賠償請求權，於86年間起訴請求上訴人應與訴
    外人吳森楷及黃玉雪連帶給付被上訴人1億1900萬元本息（
    本院86年度重訴字第152號，經最高法院94年度台上字第168
    9號於94年9月15日判決駁回被上訴人之訴確定），並向臺灣
    台北地方法院聲請假扣押上訴人之財產即繳存於第三人臺灣
    證券交易所股份有限公司之交割結算基金3000萬元及稅後孳
    息145萬9611元（臺灣臺北地方法院 85年度裁全字第1430號
    民事裁定、臺灣臺北地方法院85年度執全字第1165號），而
    該本息迄今尚未經臺灣臺北地方法院民事執行處發還上訴人
    ；此外，被上訴人再於 95年5月19日以上訴人為被告，向原
    法院提起確認債權存在訴訟（案號 95年度訴字第486號），
    目前訴訟仍在該院繫屬審理中，因有上開執行扣押案款尚未
    發還及訴訟尚未終結，才導致上訴人仍無法完結清算，原審
    對此攻擊防禦方法完全未加審究，顯有違誤。
  (六)系爭原法院90年度裁全字第2728號假處分裁定主文第一項為
    「債權人以新台幣 4億0850萬元或同等值可轉讓之台北市政
    府建設公債86年度債票，為債務人提供擔保後於本案判決確
    定前，債務人日豐證券股份有限公司不得向債務人臺灣彰化
    地方法院檢察署領取於84年度偵字第5439、6187、6188號案
    件所扣押之4億850萬元無記名政府公債，臺灣彰化地方法院
    檢察署就前開公債亦不得發還予日豐證券股份有限公司」，
    前段假處分裁定主文禁止上訴人向彰化地檢署領取系爭公債
    ，此部份假處分裁定主文，於本案判決確定後，固由上訴人
    聲請撤銷無誤，而後段假處分裁定效力，則是被上訴人聲請
    撤銷，被上訴人並不爭執，但該假處分裁定，於主文第一項
    無論前段、後段，舉凡記載有關上訴人部分時，上訴人之身
    分均為「債務人」，被上訴人嗣依假處分裁定聲請強制執行
    ，而該院90年8月9日彰院松庚90執全字第1266號執行命令記
    載「禁止「債務人」日豐證券股份有限公司於本案判決確定
    前對「債務人」臺灣彰化地方法院檢察署領取於84年度偵字
    第5439、6187、6188號案件所扣押之4億850萬元無記名政府
    公債，「債務人」臺灣彰化地方法院檢察署就前開公債亦不
    得發還與「債務人」日豐證券股份有限公司。是被上訴人於
    原審抗辯後段假處分內容以彰化地檢署為債務人，該部分假
    處分之效力係向彰化地檢署發生，而非被上訴人云云，實則
    ，系爭定暫時狀態假處分因被上訴人當初於聲請假處分保全
    時將上訴人與彰化地檢署同列為債務人，假處分實質內容為
    禁止上訴人向彰化地檢署領取公債，同時禁止彰化地檢署將
    公債返還上訴人，二者法律效果相同而互為表裡，根本不能
    存在有一部份裁定已經撤銷、而另一部份裁定繼續有效之情
    形。因此，原法院94年度裁全字第4757號裁定雖於主文諭知
    撤銷同院90年度裁全字第2728號假處分裁定，實際上根本無
    法發生撤銷之效力，上訴人於94年度裁全字第4757號民事裁
    定確定後向彰化地檢署要求領取公債，仍遭彰化地檢署以上
    開90年度執全字第1266號裁定為理由否決上訴人之請求，直
    至被上訴人依民事訴訟法第 531條規定聲請撤銷90年度裁全
    字第2728號假處分裁定，經該院以95年度裁全字第1796號裁
    定准予撤銷，被上訴人繼而向民事執行處撤回聲請假處分強
    制執行之聲請，上訴人才得以向彰化地檢署領回公債。
  (七)又縱認為兩造間關於公債所有權之爭執，被上訴人聲請假處
    分之時尚非全然無據，纏訟多年之訴訟程序中，上訴人財產
    因被上訴人假處分之行為而遭限制，為爭訟過程無法避免之
    結果，不能因此即認為被上訴人初時所採行之訴訟、聲請假
    處分行為，不法侵害上訴人權利，或背於善良風俗或違反保
    護他人之法律。但查：法院於確定判決理由中，就訴訟標的
    以外當事人所主張之重要爭點，本於當事人辯論之結果已為
    判斷時，除有顯然違背法令，或當事人已提出新訴訟資料足
    以推翻原判斷之情形外，同一當事人就與該重要爭點有關所
    提起之他訴訟不得再為相反之主張，法院亦不得作相反之判
    斷，以符民事訴訟法上之誠信原則（最高法院88年度台上字
    第2230號判決參照）。關於系爭公債所有權歸屬糾葛，最終
    確認公債係上訴人所有，從未出售予彰化四信之事實，早於
    94年3月23日最高法院94年度台上字第370號判決後已確定。
    則上訴人於84年7月28日向彰化四信取回公債，並將其中1億
    1900萬元出售，屬上訴人行使權利行為，並無侵害彰化四信
    或被上訴人權利可言，被上訴人對於上訴人根本無所謂侵權
    行損害賠償請求權、不當得利返還請求權存在，已為被上訴
    人所確知，被上訴人身為公營金融機構，理應儘早向法院聲
    請撤銷前開二件假扣押裁定及二件假扣押強制執行，降低上
    訴人所受損害。但被上訴人於 94年3月23日收受最高法院94
    年度台上字第 370號判決後，並未聲請撤回假處分執行。還
    在其所提起之原審法院 90年度重訴字第371號訴訟事件中與
    上訴人繼續糾纏，違背確定判決既判力而主張公債為其所有
    ，待該院於94年9月7日判決被上訴人敗訴，被上訴人仍聲明
    上訴，上訴後又拒絕繳納上訴裁判費，延宕至該院94年11月
    2 日裁定駁回其上訴，才使系爭假處分裁定之本案訴訟確定
    落幕。則被上訴人遲至 95年4月13日始具狀撤回假處分執行
    ，遲延達385日，彰化地檢署於95年5月26日才將公債返還上
    訴人，被上訴人豈能謂無故意、過失？
  (八)再侵權行為損害賠償責任之成立，並非以行為人出於故意行
    為為限，如行為人對於損害之發生有過失，亦應負責，毋帶
    贅言。所謂「過失」，指行為人雖非故意，但按其情節應注
    意，並能注意，而不注意；或對於構成侵權行為之事實，雖
    預見其能發生而確信其不發生者；均應負過失責任。本件系
    爭公債所有權之歸屬，臺灣彰化地檢署曾以訴外人賴志騰、
    吳森楷、黃玉雪向前彰化四信取回系爭公債，認為涉嫌詐欺
    而提起公訴，案經原審法院 84年度訴字第946號、本院85年
    度上訴字第2173號刑事確定判決認定「賴志騰、吳森楷不知
    葉傳水以將公債售予彰化四信方式辦理融資，遂指示吳森楷
    轉告黃玉雪赴彰化四信取回，難認有為自己不法所有之意圖
    及詐欺行為。又被告黃玉雪為日豐證券之會計，依上述帳目
    所載資料，認為上述公債本為日豐證券所有，實屬必然。再
    參以黃玉雪並不知情存放在彰化四信之公債業經被告葉傳水
    以售予彰化四信之方式融資，已如前述，被告黃玉雪依日豐
    證券公司總務即被告吳森楷指示而向彰化四信賴二豐取回日
    豐公司所有之公債、以便會計師定期查帳、其行為並無詐欺
    之不法意圖甚明」確定在案，此為被上訴人在聲請假處分前
    已知悉之事實。又系爭公債包括中央政府公債及臺灣省政府
    公債，其中中央政府公債部分，被上訴人即為主辦行庫，而
    系爭公債自上訴人陸續購入後，從未出售，每半年期之公債
    利息，俱由上訴人剪取公債息券向被上訴人領取公債利息，
    至84年彰化四信金融弊案爆發前，系爭中央政府公債部分之
    83年度及84年度公債利息，均由被上訴人合作金庫彰化支庫
    支付予上訴人，並開立扣繳憑單予上訴人，倘若公債已經由
    上訴人出售予前彰化四信，豈有仍由上訴人領取公債利息之
    理？足證是被上訴人對於上訴人並未將系爭公債出售予彰化
    四信之事實，早已知悉，至少亦屬可得而知。至本院87年重
    上字第 127號判決雖駁回上訴人之訴，然其判決理由內並未
    認定被上訴人已因買賣而取得系爭公債所有權，而係以公債
    權利之行使以占有公債為其前提要件，一旦喪失占有，即不
    得行使公債所載之權利，而且誤認系爭公債係在彰化四信金
    庫時為刑事案件查扣，進而以彰化四信占有系爭公債之錯誤
    事實，認定被上訴人主張系爭公債係彰化四信所有有據，但
    上訴人於 84年7月26日即已向彰化四信取回系爭公債，而回
    復占有，於84年8月4日才遭法務部調查局彰化縣調查站在上
    訴人公司內將系爭公債扣押，為被上訴人明知之事實。是被
    上訴人雖係在本院87年重上字第127號於90年3月27日判決後
    聲請假處分，然被上訴人早自 84年8月間即接管彰化四信，
    明知依其接管資料無任何彰化四信向上訴人購買系爭公債之
    證明，而系爭公債均由上訴人持息票領取債息，並開立扣繳
    憑單交付上訴人，由上訴人依法繳納利息所得稅捐，彰化四
    信從未領取系爭公債債息，甚且，明知上訴人於 84年7月26
    日即已向彰化四信取回系爭公債，而回復占有，於84年8月4
    日才遭法務部調查局彰化縣調查站在上訴人公司內將系爭公
    債扣押，公債最後並非在彰化四信占有中，被上訴人接管彰
    化四信實並未取得系爭公債之占有，職是，縱認上訴人本於
    接管機關之職責，扣押系爭公債並非出於故意侵權行為，然
    其對系爭公債實從未出售予彰化四信之事實，應有認知，至
    少亦應有此預見，而被上訴人仍執意供擔保以代釋明而聲請
    假處分，導致上訴人系爭公債屆期仍無法兌領本息而遭受損
    失，被上訴人仍應負過失侵權行為責任。
  (九)按「對於第二審判決，於上訴期間內有合法之上訴者，依民
    事訴訟法第397條第1項但書之規定阻其確定，原第二審法院
    雖認係對於不得上訴之判決而上訴，以其上訴為不合法而為
    駁回之裁定，然當事人對於裁定於抗告期間內有合法之抗告
    者，其裁定既未確定，即無從斷定為非合法之上訴，第二審
    判決亦即不能認為確定。」固有司法院院字第3007號解釋可
    稽，惟查：民事訴訟法第398條第1項規定：「判決，於上訴
    期間屆滿時確定。但於上訴期間內有合法之上訴者，阻其確
    定。」，依本條但書反面解釋，則當事人在上訴期間內雖提
    出上訴，如其上訴不合法（確定）者，與根本未提起上訴者
    同，原判決仍於原上訴期間屆滿時即已確定，此觀最高法院
    23年抗字第3247號判例意旨「當事人對於第一審或第二審之
    判決，雖於上訴期間內提起上訴，但因上訴不合程式致被駁
    回者，與未提起上訴同。如非另有合法之上訴，其第一審或
    第二審判決，仍於上訴期間屆滿時確定。」已明；至於，司
    法院院字第3007號解釋僅係指在抗告程序未確定前，因尚無
    從斷定是否為合法之上訴之情形而言，至於嗣後駁回上訴之
    裁定如經確定，上訴不合法既已確定，與未提起上訴相同，
    學者見解咸認原判決之確定時期，於駁回上訴之裁定確定時
    ，溯及於上訴期間屆滿時即確定。本件系爭假處分（即彰化
    地院90年度裁全字第2728號裁定）之本案訴訟（即彰化地院
    90年度重訴字第371號判決）係於 94年9月7日判決被上訴人
    敗訴，被上訴人訴訟代理人於 94年9月13日收受判決書送達
    ，而被上訴人住所地在臺北市，向本院提出上訴之在途期間
    為8日，其上訴期間末日應為 94年10月11日；是以被上訴人
    雖曾對假處分之本案訴訟第一審判決聲明上訴，惟未繳納第
    二審上訴裁判費，彰化地院於94年10月11日裁定，限被上訴
    人於收受裁定後7日內補正，此裁定於 94年10月17日送達，
    被上訴人逾期仍未補正，彰化地院以 94年11月2日90年度重
    訴字第 371號裁定駁回其上訴，並因被上訴人並未對該駁回
    裁定提出抗告而確定，則被上訴人之上訴不合法既已確定，
    即與未曾提出上訴相同，假處分之本案訴訟第一審判決應於
    94年10月11日判決確定，本院前審判決認定「本件系爭假處
    分之本案訴訟，即原審法院90年度重訴字第371號於94年9月
    7 日判決被上訴人敗訴後，被上訴人雖聲明上訴，然其嗣因
    未繳納第二審裁判費，經該院於 94年11月2日以裁定駁回其
    上訴，於94年10月11日確定」，並無違誤。
  (十)最高法院另發回意旨認本院原審判決尚嫌速斷，其理由無非
    係以上訴人援引公司法第26條、第334條準用第84條第1項及
    第 87條第3項規定，抗辯已解散公司不能為積極之營業行為
    ，清算人只能為清算事務，收取之金錢即應清償債務或分配
    股東，並應於 6個月內完結清算，不可能依一般營業行為，
    將資金藉定存方式收取利息以牟利，認為就系爭公債本息依
    上訴人一年定期存款利率計算被上訴人之利息損失，是否合
    於已解散並進行清算程序之被上訴人通常營業情形或已定之
    計劃所預期之利益，即值推敲，為其主要論斷基礎，惟查：
    按「清算人之職務如左：一、了結現務。二、收取債權、清
    償債務。三、分派盈餘或虧損。四、分派賸餘財產。清算人
    應於6個月內完結清算；不能於6個月內完結清算時，清算人
    得申敘理由，向法院聲請展期。」公司法第 84條第1項及第
    87條第 3項固定有明文，上述無限公司清算之規定，並依公
    司法第 334條規定於股份有限公司之清算準用之；惟公司法
    第26條亦規定：「前條解散之公司，在清算時期中，得為了
    結現務及便利清算之目的，暫時經營業務。」，是以，股份
    有限公司在清算期間，並非完全禁止經營業務，在了結現務
    及便利清算之目的範圍內，尚得繼續經營業務，遑論僅係將
    公司現金資產存放在金融機構之消極保存行為，合先敘明。
    上訴人將公司資產以定期存款方式存放，係消極保存公司資
    產之行為，並非繼續為積極之營業行為，定存利息應認係清
    算程序中依公司通常之情形而可得預期之利益。次按，清算
    人係受全體公司股東委任處理清算事務，並受有報酬，故清
    算人應以善良管理人之注意處理職務（參照公司法第23條第
    1項、第95條）。再者，依照民法第 40條及公司法第84條規
    定，清算人之職務包括：了結現務、收取債權，清償債務、
    移交賸餘財產於應得者及分派盈餘或虧損，且依公司法第90
    條第1項規定：「清算人非清償公司債務後，不得將公司財
    產分派於各股東。」，足證清算人必須在了結現務、收取債
    權，清償債務等事務全部處理完成後，始得接續進行分派盈
    餘或虧損及分派賸餘財產。清算人對於公司財產所有權有爭
    議時，及公司債權尚未收取完畢前，應依善良管理人之注意
    義務妥為處理。既然他人就系爭公債主張所有權，則在相關
    訴訟尚未完結之前，不得分配財產予股東，上訴人清算人即
    有義務對於公債及公司資產妥善保存，忠實執行業務並盡善
    良管理人之注意義務，否則如有違反致公司受有損害者，依
    公司法第 8條及第23條規定，將負損害賠償責任。清算人原
    則上雖應於6個月內完結清算，然依照公司法第87條及第322
    條以下規定，公司清算應依相關規定，檢查公司財產情形，
    造具資產負債表及財產目錄，送交各股東查閱或經股東會承
    認，並確實執行了結公司現務、收取債權、清償債務、分派
    賸餘財產等清算程序。即清算人負責執行清算相關事務，於
    清算期間，有召集股東會之權限及義務，例如召集股東會請
    求承認其所造具之財務報表及財產目錄、清算完結時召集股
    東會請求承認其所造具之清算期間內收支表及損益表等（公
    司法第326條及331條參照）。此等程序並非短期內可完成。
  (十一)上訴人自85年間即已決議解散而進入清算程序，迄至 95年6
    月間領回系爭公債本息止，已歷時逾10年，已足證上訴人無
    法在 6個月內完結清算；因此，自85年間開始清算後，因被
    上訴人公司事涉當時之彰化四信金融弊案，相關訴訟事件顯
    可預見無法於短時間內終結，清算事務亦顯不可能完結而可
    進入最後之分配剩餘財產階段，但為維護全體股東之權益，
    清算人仍應對公司當時所有之資產為最妥善管理，以期使所
    受損害降至最低；上訴人清算人為善盡善良管理人義務，將
    上訴人公司所有之大部分現金資產均以三個月至一年期之定
    期存款方式存放在金融機構內，此因定期存款係由金融機構
    按照存款期限給付存款人特定利率之利息，並非以之投資經
    營事業或業務獲取利潤，僅屬保存財產之行為，並非營業行
    為；況，定期存款與活期存款，二者間之差異僅在於利率不
    同及是否在一定期限內不得動支提領，活期存款亦有利息，
    依被上訴人合作金庫所稱「將資金藉定存方式收取利息以牟
    利乙情」，則將資金以活存方式存放金融機構，亦有收取利
    息，豈非亦屬「牟利」，則依被上訴人之主張，是否清算中
    之公司，清算人亦不得將現金資產存放金融機構？被上訴人
    之上述主張於法、於理俱不足取。依吾人社會通常經驗，關
    於現金流量管理，當長期無動支現金之必要時，最佳之消極
    保管方式，即將現金以定期存款方式存放金融機構，斷無以
    活期存款方式，坐待利息損失之理。上訴人清算人在清算期
    間內將公司之大部分現金資產以三個月至一年期之定期存款
    方式，存放在金融機構內，請參閱上訴人於更審前本院提出
    之「彰化銀行定存單明細」、「彰化銀行存摺彙總摘要明細
    」、「國泰世華銀行定存單及利息明細彙總表」等。故應可
    認上訴人主張將系爭公債以定期存款方式存放，係保存公司
    資產之了結現務行為，則相當於該筆資金之利息損失，仍應
    認係清算程序中依公司通常之情形而可得預期之利益。
三、被上訴人則以：
  (一)依民事訴訟法第 533條準用第531條第1項「假扣押裁定因自
    始不當而撤銷，或因第529條第4項及第530條第3項之規定而
    撤銷者，債權人應賠償債務人因假扣押或供擔保所受之損害
    」，假處分裁定經債權人聲請撤銷者，固應負賠償責任，但
    一方面必須債務人因此假處分受有損害，此觀最高法院60年
    台上字第4703號判例「假處分裁定因自始不當而撤銷者，債
    權人固應賠償債務人因假處分所受之損害，但必債務人確因
    假處分受有損害，且損害與假處分之間具有因果關係，始得
    請求賠償」可明。另該 531條係負無過失賠償任，則在適用
    債權人撤銷假扣押或假處分裁定者，應予限縮解釋，不可無
    限制，否則債權人不主動聲請撤銷，待債務人聲請撤銷，反
    而無此無過失賠償責任，有失衡平，該債權人聲請撤銷規定
    將成為陷井，無人敢用，不利於債務人。是本件原審判決以
    所謂「假扣押裁定因假扣押債權人聲請而撤銷」，假扣押債
    務人因而得依民事訴訟法第 531條規定向假扣押債權人請求
    賠償者，既係與「假扣押裁定因自始不當而撤銷」、「假扣
    押債權人未依限期起訴」併列為請求賠償之原因，則解釋「
    假扣押裁定因假扣押債權人聲請而撤銷」之要件，應限縮解
    釋為「僅於債權人之請求為不正當者」，始應由假扣押債權
    人對假扣押債務人負賠償責任為由，認上訴人不可據此請求
    ，應無違誤。
  (二)又侵權行為之損害賠償責任，必須有故意或過失之不法行為
    及受有損害，二者之間須有因果關係存在。本件被上訴人對
    上訴人之假處分，係正當權利之行使，並非不法行為，上訴
    人亦無損害，被上訴人自無賠償責任。本件爭議在上訴人對
    被上訴人起訴請求確認系爭公債所有權存在之訴訟，本院第
    87年重上字第127 號即判決被上訴人勝訴，足見被上訴人以
    系爭公債有所有權而聲請之假處分並非全無理由。被上訴人
    於概括承受彰化四信時，在無任何書面之寄託契約可證明系
    爭公債為上訴人所寄託之情形下，當認此等公債應為原來之
    彰化四信所有，如不聲請假處分禁止上訴人取回，被上訴人
    及國庫均將遭受損失，是就當時情況為假處分並無不當。況
    被上訴人係在上開判決於90年3月27日宣示後之90年7月25日
    始聲請假處分，尤無故意或過失之可言。又上訴人所提上開
    訴訟與被上訴人於假處分所提之本案訴訟，一為確認系爭公
    債為上訴人所有，一為確認系爭公債為被上訴人所有，並非
    同一事件，縱上訴人所提訴訟先判決確定，但就本件假處分
    言，其本案訴訟既非同一事件，自無既判力適用，故前訴訟
    上訴人勝訴確定，對本件假處分並無影響，上訴人不可準用
    民事訴訟法第503條第1項「假扣押之原因消滅、債權人受本
    案敗訴判決確定或其他命假扣押之情事變更者，債務人得聲
    請撤銷假扣押裁定」規定，聲請撤銷本件假處分裁定，被上
    訴人亦無義務應撤銷假處分，更無爭點效之適用。被上訴人
    縱就前訴之重要爭點續為爭執，既無受既判力或爭點效拘束
    ，應仍屬正當權利行使，不具違法性，無構成侵權行為，不
    得認被上訴人在收受前訴最高法院 94年度台上字第370號裁
    定時，即認已明知系爭公債為上訴人所有，先前所為假處分
    及被上訴人所提後訴為侵權行為。至被上訴人對系爭假處分
    之本案訴訟，即原法院 90年度重訴字第371號敗訴判決聲明
    上訴，嗣又未繳納第二審裁判費，均屬被上訴人訴訟權之考
    量，尚不得據此指摘被上訴人係故意侵害上訴人權利，構成
    侵權行為。況是否成立侵權行為，應以聲請假處分時為準，
    被上訴人聲請假處分時，遠在上開最高法院裁定以前，自無
    因此裁定而認為被上訴人當初聲請假處分為不法。另上訴人
    前董事長賴志騰等人刑事判決無罪，被上訴人非上開刑事判
    決當事人，則並無所悉。
  (三)上訴人不服原審判決關於損害賠償範圍之計算，主張「如果
    為長期存放，以上訴人領回之公債本息高達 5億2854萬2693
    元之鉅額款項，斷不可能將如此鉅額款項長期存放利息較低
    之活期存款帳戶內。惟上訴人自陳：「上訴人領回系爭公債
    本息時，清算人已決定儘速召開股東會議，以利儘速分配，
    對全體股東有所交代‧‧‧基上，上訴人於兌領系爭公債本
    息後，為短期存放，才會將此款項存入上訴人於國泰世華商
    業銀行彰化分行開設之活期存款帳戶內」，顯見上訴人將該
    款項作短期存放，係基於其自身因素之考量，縱有短少收益
    ，亦與被上訴人無涉。
  (四)本件上訴人係以被上訴人之假處分執行致其受損為由提起訴
    訟，並非以另案判決被上訴人敗訴確定後，遲未立即撤回假
    處分為由，此觀其起訴狀及96年10月9 日準備書狀所為記載
    即可證明。是原審判決以被上訴人於收到另案之最高法院94
    年台上字第370 號裁定後未立即撤回本件系爭假處分執行，
    認應負損害賠償責任，核與上訴人主張之事實不符，參照最
    高法院47年台上字第430 號判例「民事訴訟採不干涉主義，
    凡當事人所未聲明之利益，不得歸之於當事人，所未提出之
    事實及證據，亦不得斟酌之，此觀民事訴訟法第388 條之規
    定自明。本件被上訴人在事實審，並未主張就系爭基地有使
    用借貨關係之存在，原審竟認其有此關係，以被上訴人使用
    目的未完畢前，不能訴請收回，顯係就當事人所未聲明之利
    益，歸之於當事人，殊難認為適法」，核屬訴外裁判。退一
    步言，縱認上訴人在第一審有主張被上訴人收到上開最高法
    院裁定未立即撤回假處分執行之損害賠償，但最高法院上開
    案件與本件假處分之本案訴訟並非同一事件，則該案判決被
    上訴人敗訴確定，被上訴人既無義務撤回本件假處分執行，
    自不可據此認被上訴人未撤回假處分執行為侵權行為。
  (五)本案爭議始於84年間彰化地檢署扣押系爭公債，後續而生公
    債所有權之爭議，上訴人並於85年間以被上訴人為被告，率
    先提訴確認公債所有權，因而開啟訟端。上訴人並自陳：「
    上訴人雖於85年間決議解散而進入清算程序，因為當時兩造
    因系爭公債所有權有所爭執，加上事涉當時之彰化四信金融
    弊案，相關訴訟事件顯可預見無法於短時間內終結，清算事
    務亦顯不可能完結而可進入最後之分配剩餘財產階段‧‧‧
    」。顯見上訴人於與被上訴人尚有爭訟情事且刑事案件尚未
    明朗之際，猶仍執意決議解散而進入清算程序，而致清算程
    序必須拖延不決，無法短時間完結，顯可歸責於上訴人當初
    執意行為，與被上訴人無涉，若因而衍生相關費用自亦應歸
    責於己。況且上訴人自陷訟爭之中，相關律師費、訴訟費、
    租金等費用，縱未進入清算程序亦有支出之可能，故上開費
    用之支出與上訴人是否為清算程序無關，自亦不應歸責於被
    上訴人。再依公司法第 333條規定：清算完結後，如有可分
    派之財產，法院因利害關係人之聲請，得選派清算人重新分
    派。故上訴人縱與他人相關權利義務尚有未明確之部分，但
    仍得先就已明確之部分先為分派，待未明確之部分確定後重
    新分派即可。上訴人怠於先就已明確之部分先為分派，致清
    算程序拖延，其所衍生之費用，自不可歸責於被上訴人。
  (六)臺灣彰化地方法院 90年度重訴字第371號判決，被上訴人已
    提起上訴，因未繳裁判費，經該院於 94年11月2日裁定駁回
    ，但因該裁定可抗告，需待抗告期滿始確定，參諸民事訴訟
    法第500條第1、2項判決；再審期間 30日係自判決確定時起
    算，則依司法院院解字第3007號解釋「對於第二審判決，於
    上訴期間內有合法之上訴者，依民事訴訟法第397條第1項但
    書之規定阻其確定，原第二審法院雖認係對於不得上訴之判
    決而上訴，以其上訴為不合法而為駁回之裁定，然當事人對
    於裁定於抗告期間內有合法之抗告者，其裁定既未確定，即
    無從斷定為非合法之上訴，第二審判決亦即不能認為確定。
    」及最高法院 78年台抗字第149號判例「對於第二審判決於
    上訴期間內提起上訴，第三審法院以其上訴另有其他不合法
    情形，以裁定駁回其上訴者，對原判決提起再審之訴時，其
    再審不變期間固應自裁定確定翌日起算（參看司法院院解字
    第3007號解釋）。」該判決確定日應為該駁回裁定送達後10
    日，自不可能為上訴人主張之94年10月11日，最高法院發回
    意旨，就此已予指明「按於上訴期間內對於判決有合法之上
    訴者，始阻其確定，固為民事訴訟法第398條第1項但書所明
    定，惟以其不合法而予以駁回之裁定，如可抗告，則於提起
    抗告尚未確定前，或於抗告期間內，參照司法院院字第3007
    號解釋意旨，尚無從斷定其為非合法之上訴，該判決亦即不
    能認為確定。本件原審認彰化地院就系爭假處分之本案訴訟
    係於94年9月7日判決上訴人敗訴，並於同年11月２日以上訴
    人未繳納第二審上訴裁判費為由駁回其上訴，因而於同年10
    月11日確定，惟彰化地院駁回上訴人第二審上訴之裁定既非
    不得抗告，則上述判決何以於駁回裁定前即告確定，未據原
    審說明其認定之依據及理由，此攸關上訴人遲延撤回假處分
    執行日數之計算，非無判決不備理由之違誤。」至於上訴人
    引用學者之主張，與上開實務見解不合，自不可採。事實上
    上開最高法院 78年台抗字第149號判例即係就未繳納裁判費
    而駁回上訴說明判決何時確定，於本件自有適用。況被上訴
    人為公司組織，有關事務需簽請主管同意始可辦理，故撤回
    假處分執行不可能自判決確定翌日即可處理，尚須合理之工
    作天，故不能以上開判決確定時，即認可撤回假處分執行，
    令被上訴人負侵權行為責任。
  (七)按公司解散，即應進入清算程序，因上訴人原為股份有限公
    司，依公司法第334條準用第84條第1項，清算人之職務限制
    為「了結現務、收取債權、清償債務、分派盈餘或虧損、分
    派剩餘財產」，為迅速處理，以免拖延，公司法 87條第3項
    規定應於 6個月內完結清算，則上訴人不論何時取回公債本
    息，本應立即在 6個月內為清償債務及分配剩餘財產，自不
    可為營利行為，此與其先前在營業中可為定期存款及購買公
    債以謀利不同，故上訴人主張辦理定期存款領取利息或購買
    公債，均不可行。參酌上訴人在本院前審陳明「惟查，上訴
    人自85年間決議解散而進入清算程序，迄至 95年6月間領回
    系爭公債本息止，己歷時逾10年，因此上訴人領回系爭公債
    本息時，清算人已決定儘速召開股東會議，以利儘速分配，
    對全體股東有所交代，嗣上訴人於 95年6月21日召開股東大
    會後，即於95年7月6日至同月10日開始執行分配。基上，上
    訴人於 95年6月間兌領系爭公債本息後，為短期存放，才會
    將此款項存入上訴人於國泰世華商業彰化分行開設之活期存
    款帳戶內。」，益證上訴人不可能為長期定存。又按法院適
    用民法第216條第2項「依通常情形，或依已定之計劃、設備
    或其他特別情事，可得預期之利益，視為所失利益。」，即
    應斟酌上訴人已解散，需儘速清算分配，始為短期存款，不
    可能為長期定存。則上訴人以在營業時之定期存款及購買公
    債為由，認利率應按被上訴人之百分之1.27計算，應有違誤
    。申言之，上訴人基於自身因素之考量，而將公債本息存入
    平日使用利息偏低之國泰世華商業銀行彰化分行，並非存入
    被上訴人或其他銀行，何以本件可依被上訴人或其他銀行之
    一年期定期存利率計算。上訴人既無計畫存放上訴人或其他
    銀行，其利息之損失，如以被上訴人或其他銀行之存款利率
    計算，不符上開「所失利益」之意旨，自應以其實際存入國
    泰世華商業銀行彰化分行之存款利率計算。
四、原審判命(一)被上訴人應給付上訴人55萬7504元，及自 95年6
    月17日起至清償日止，按年息百分之 5計算之利息，駁回上
    訴人其餘之請求，並依兩造聲請分別為准、免假執行之宣告
    。上訴人不服，提起上訴，求為判決：(一)原判決關於駁回上
    訴人後開第 2項之訴及該部分假執行之聲請暨命負擔該部分
    訴訟費用之裁判均廢棄；(二)被上訴人應再給付上訴人 652萬
    2796元及自95年6月17日起至清償日止，按年息百分之5計算
    之利息；(三)上訴人願供擔保，請准宣告假執行。被上訴人求
    為判決駁回上訴，如受不利判決，願供擔保請准宣告免為假
    執行。並提起附帶上訴，求為判決(一)原判決不利於附帶上訴
    人部分廢棄；(二)上開廢棄部分，附帶被上訴人在第一審之訴
    及假執行之聲請均駁回。上訴人就附帶上訴部分，求為判決
    駁回。本院前審判命被上訴人應再給付上訴人 280萬7937元
    及自95年6月17日起至清償日止，按年息百分之5計算之利息
    ，駁回上訴人其餘之請求，並依兩造聲請分別為准、免假執
    行之宣告。上訴人對本院前審判決不服，提起第三審上訴，
    求為命被上訴人給付336萬5441元及自95年6月17日起算年息
    百分之 5利息。經最高法院判決將本院前審判決關於命被上
    訴人再給付及駁回其附帶上訴，暨各該訴訟費用部分均廢棄
    ，發回本院更審。上訴人於本審則求為判決(一)原判決關於駁
    回上訴人後開第 2項之訴及該部分假執行之聲請暨命負擔該
    部分訴訟費用之裁判均廢棄；(二)被上訴人應再給付上訴人28
    0萬7937元及自 95年6月17日起至清償日止，按年息百分之5
    計算之利息；(三)上訴人願供擔保，請准宣告假執行。被上訴
    人求為判決駁回上訴，如受不利判決，願供擔保請准宣告免
    假執行。就附帶上訴部分，則求為判決(一)原判決關於附帶上
    訴人敗訴部分廢棄。(二)上開廢棄部分，附帶被上訴人在第一
    審之訴及假執行之聲請均駁回。上訴人則求為判決駁回附帶
    上訴。（上訴人原請求超過上開 280萬7937元及利息部分，
    業經判決敗訴確定）。
五、按依民事訴訟法第531條第1項請求賠償者，須以假扣押裁定
    因自始不當而撤銷，或因第529條第4項及第530條第3項之規
    定而撤銷為要件，此觀該條之規定自明。而所謂假扣押裁定
    因自始不當而撤銷，係指對於假扣押裁定抗告，經抗告法院
    依命假扣押時客觀存在之情形，認為不應為此裁定而撤銷之
    情形而言，若係因本案訴訟敗訴確定而撤銷該裁定，僅屬因
    命假扣押以後之情事變更而撤銷，尚非該條所謂因自始不當
    而撤銷（最高法院67年台上字第1407號判例可資參照）。又
    所謂「假扣押裁定因假扣押債權人聲請而撤銷」，假扣押債
    務人因而得依民事訴訟法第 531條規定向假扣押債權人請求
    賠償者，既係與「假扣押裁定因自始不當而撤銷」、「假扣
    押債權人未依限期起訴」併列為請求賠償之原因，則解釋「
    假扣押裁定因假扣押債權人聲請而撤銷」之要件，應限縮解
    釋為「僅於債權人之請求為不正當者」，始應由假扣押債權
    人對假扣押債務人負賠償責任。上訴人固主張被上訴人自行
    向法院聲請撤銷假處分裁定，依民事訴訟法第 531條規定應
    負損害賠償責任云云，惟此為被上訴人所否認，被上訴人並
    辯稱並未自行聲請撤銷上訴人部分假處分之裁定。查被上訴
    人係聲請原審法院以95年度裁全字第1796號裁定撤銷彰化地
    檢署部分假處分之裁定，至於上訴人部分假處分裁定，係上
    訴人自行聲請該院以94年度裁全字第4757號裁定撤銷，此經
    有各該94年度裁全字第4757號、95年度裁全字第1796號撤銷
    假處分卷宗可佐。揆諸上述說明，前揭假處分裁定並非自始
    不當，而經被上訴人自行聲請撤銷，自無民事訴訟法第 531
    條第1項之適用。上訴人依民事訴訟法第 531條第1項之規定
    ，請求被上訴人賠償，即屬無據。
六、按因故意或過失，不法侵害他人之權利者，負損害賠償責任
    。故意以背於善良風俗之方法，加損害於他人者亦同。違反
    保護他人之法律，致生損害於他人者，負賠償責任，此為民
    法第184 條所明定。所謂侵權行為，必須行為人之行為不法
    ，背於善良風俗，或違反保護他人之法律始足以構成，倘行
    為人之行為並無不法，而係權利之行使，且係依循法律所允
    許之方式主張權利，縱其結果將造成他人權利受侵害，亦與
    侵權行為之規定不符，自不得依侵權行為損害賠償規定請求
    賠償。經查：
  (一)本件被上訴人為財政部指定之彰化四信接管清理小組成員，
    就系爭公債所有權歸屬，與上訴人有所爭執，兩造間有二件
    確認系爭公債所有權之訴，第一件為原審85年度重訴字第15
    號乃上訴人起訴請求確認系爭公債所有權為其所有，被上訴
    人係被動應訴；第二件為同院90年度重訴字第371 號被上訴
    人起訴請求確認系爭公債所有權為其所有，乃被上訴人聲請
    假處分後，上訴人雖已起訴請求確認系爭公債所有權誰屬，
    但於該案訴訟中，既又聲請法院限期命被上訴人起訴，被上
    訴人因而應法院之命提起後訴。準此，被上訴人皆係被動應
    訴或被迫起訴，自無所謂故意或過失與上訴人纏訴，而不法
    侵害上訴人之權利可言。又被上訴人因彰化地檢署欲將系爭
    公債發還上訴人，乃以系爭公債為彰化四信所有為由，聲請
    法院裁定禁止上訴人領回系爭公債之假處分。而任何人僅須
    釋明日後不能強制執行或有甚難執行之虞者，就金錢請求以
    外之請求，欲保全日後之強制執行，即得向法院聲請對債務
    人為假處分，亦可提供擔保以補釋明之不足，民事訴訟法第
    532 條、第533 條、第526 條分別定有明文。故被上訴人欲
    保全日後強制執行程序，供擔保請求法院為假處分裁定及聲
    請假處分執行，係依法行使權利之正當行為。雖訴訟程序中
    ，上訴人之財產因被上訴人假處分之行為而遭限制，惟此乃
    爭訟過程無法避免之結果，不能因此即認為被上訴人所採行
    之訴訟、聲請假處分行為，不法侵害上訴人權利，或背於善
    良風俗或違反保護他人之法律。況且，被上訴人於聲請假處
    分前，本院於90年3 月27日以87年度重上字第127 號（即原
    審85年度重訴字第15號上訴案件）判決「原判決廢棄。被上
    訴人在第一審之訴駁回」，即認系爭公債並非上訴人所有，
    足見被上訴人聲請假處分尚非全然無據，故難以認定被上訴
    人於聲請假處分時即知該聲請為無理由，而有故意過失不法
    侵害上訴人權利，或背於善良風俗或違反保護他人之法律之
    處。是本件應不能僅憑被上訴人與上訴人間有訴訟及聲請假
    處分裁定及執行，即遽為被上訴人故意或過失不法侵害上訴
    人財產之認定。從而，上訴人依民法第184 條侵權行為法則
    ，請求被上訴人負損害賠償責任，亦屬無據。
  (二)縱認被上訴人構成侵權行為，惟按損害賠償之債，以有損害
    之發生及有責任原因之事實，並二者之間，有相當因果關係
    為成立要件。故上訴人所主張損害賠償之債，如不合於此項
    成立要件者，即難謂有損害賠償請求權存在（最高法院30年
    上字第18號、48年台上字第481 號判例意旨參照）。再損害
    賠償，除法律另有規定或契約另有訂定外，應以填補債權人
    所受損害及所失利益為限。依通常情形，或依已定之計劃、
    設備或其他特別情事，可得預期之利益，視為所失利益，民
    法第216 條定有明文。所謂所受損害，即現存財產因損害事
    實之發生而告減少，屬積極損害；所謂所失利益，即新財產
    之取得，因損害事實之發生而受妨害，屬消極損害，又所失
    利益，固非以現實有此具體利益為限，惟該可得預期之利益
    亦非指僅有取得利益之希望或可能為已足，尚須依通常情形
    ，或依已定之計劃、設備或其他特別情事，有客觀之確定性
    始得稱之（最高法院93年台上字第1225號判決意旨可資參照
    ）。本件上訴人主張因與被上訴人纏訟及遭被上訴人假處分
    致無法取回系爭公債，因而受有年息百分之 5利息之損失云
    云。惟上訴人就其取回系爭公債所得資金可得年息百分之 5
    利息之事實，並未能舉證以實其說，已難認其依何既定之計
    劃，可得該預期之利益而未得，上訴人應不能請求被上訴人
    賠償年息百分之5利息之損失。
六、上訴人復主張被上訴人收受最高法院 94年度台上字第370號
    判決後，未即聲請撤回假處分執行，依民法第 184條規定，
    應賠償上訴人所受損害，惟遭被上訴人否認。經查：
  (一)最高法院 94年度台上字第370號判決確認系爭公債為上訴人
    所有確定，被上訴人於 94年3月23日收受該判決，有被上訴
    人提出該判決影本一件可稽。又被上訴人於 95年4月13日始
    具狀向臺灣彰化地方法院撤回假處分執行，此為兩造所不爭
    。上訴人兌領系爭公債本息時，實際領得 5億2854萬2693元
    ，此有上訴人提出之存摺影本可稽，且為被上訴人所不爭。
    上訴人兌領公債本息後，存入其於國泰世華商業銀行彰化分
    行開設之活期存款帳戶，該帳戶自 92年7月10日迄今利率皆
    為百分之0.1，此有該行96年5月17日（96）國世銀彰字第00
    076號函在卷可稽。被上訴人收受最高法院 94年度台上字第
    370 號判決時，雖假處分本案訴訟尚未終結，惟最高法院既
    已判決確認系爭公債為上訴人所有確定，即有既判力，被上
    訴人已不得為相反之主張，則被上訴人所提假處分本案訴訟
    ，已無勝訴之可能（嗣於94年9月7月遭判決駁回其訴）。故
    被上訴人於94年3月23日收受最高法院94年度台上字第370號
    判決後，應即聲請撤回假處分執行，以免侵害上訴人權利。
    然被上訴人卻遲至95年4月13日始具狀撤回假處分執行，堪
    認有過失，而不法侵害上訴人權利。
  (二)被上訴人抗辯：臺灣彰化地方法院 90年度重訴字第371號判
    決，被上訴人已提起上訴，因未繳裁判費，經該院於94年11
    月 2日裁定駁回，但因該裁定可抗告，需待抗告期滿始確定
    ，參諸民事訴訟法第 500條第1、2項判決；再審期間30日係
    自判決確定時起算，則依司法院院解字第3007號解釋「對於
    第二審判決，於上訴期間內有合法之上訴者，依民事訴訟法
    第397條第1項但書之規定阻其確定，原第二審法院雖認係對
    於不得上訴之判決而上訴，以其上訴為不合法而為駁回之裁
    定，然當事人對於裁定於抗告期間內有合法之抗告者，其裁
    定既未確定，即無從斷定為非合法之上訴，第二審判決亦即
    不能認為確定。」及最高法院 78年台抗字第149號判例「對
    於第二審判決於上訴期間內提起上訴，第三審法院以其上訴
    另有其他不合法情形，以裁定駁回其上訴者，對原判決提起
    再審之訴時，其再審不變期間固應自裁定確定翌日起算（參
    看司法院院解字第3007號解釋）。」該判決確定日應為該駁
    回裁定送達後10日，自不可能為上訴人主張之94年10月11日
    云云。惟按「對於第二審判決，於上訴期間內有合法之上訴
    者，依民事訴訟法第397條第1項但書之規定阻其確定，原第
    二審法院雖認係對於不得上訴之判決而上訴，以其上訴為不
    合法而為駁回之裁定，然當事人對於裁定於抗告期間內有合
    法之抗告者，其裁定既未確定，即無從斷定為非合法之上訴
    ，第二審判決亦即不能認為確定。」固有司法院院字第3007
    號解釋可稽，惟查：民事訴訟法第398條第1項規定：「判決
    ，於上訴期間屆滿時確定。但於上訴期間內有合法之上訴者
    ，阻其確定。」，依本條但書反面解釋，則當事人在上訴期
    間內雖提出上訴，如其上訴不合法（確定）者，與根本未提
    起上訴者同，原判決仍於原上訴期間屆滿時即已確定，此觀
    最高法院23年抗字第3247號判例意旨「當事人對於第一審或
    第二審之判決，雖於上訴期間內提起上訴，但因上訴不合程
    式致被駁回者，與未提起上訴同。如非另有合法之上訴，其
    第一審或第二審判決，仍於上訴期間屆滿時確定。」已明；
    至於，司法院院字第3007號解釋僅係指在抗告程序未確定前
    ，因尚無從斷定是否為合法之上訴之情形而言，至於嗣後駁
    回上訴之裁定如經確定，上訴不合法既已確定，與未提起上
    訴相同，原判決之確定時期，於駁回上訴之裁定確定時，溯
    及於上訴期間屆滿時即確定。本件系爭假處分（即彰化地院
    90年度裁全字第2728號裁定）之本案訴訟（即彰化地院90年
    度重訴字第371號判決）係於 94年9月7日判決被上訴人敗訴
    ，被上訴人訴訟代理人於 94年9月13日收受判決書送達，而
    被上訴人住所地在臺北市，向本院提出上訴之在途期間為 8
    日，其上訴期間末日應為94年10月11日；是以被上訴人雖曾
    對假處分之本案訴訟第一審判決聲明上訴，惟被上訴人未繳
    納第二審上訴裁判費，彰化地院於94年10月11日裁定，限被
    上訴人於收受裁定後7日內補正，此裁定於 94年10月17日送
    達，被上訴人逾期仍未補正，彰化地院以 94年11月2日90年
    度重訴字第 371號裁定駁回其上訴，並因被上訴人並未對該
    駁回裁定提出抗告而確定，則被上訴人之上訴不合法既已確
    定，即與未曾提出上訴相同，假處分之本案訴訟第一審判決
    應於94年10月11日判決確定，本院前審判決認定「本件系爭
    假處分之本案訴訟，即原審法院90年度重訴字第371號於 94
    年9月7日判決被上訴人敗訴後，被上訴人雖聲明上訴，然其
    嗣因未繳納第二審裁判費，經該院於 94年11月2日以裁定駁
    回其上訴，於94年10月11日確定」，並無違誤。
  (三)被上訴人又抗辯：「上訴人所稱之損害為『無法取回公債所
    受之利息損害』，並非公債本身受有侵害，至多是指『純粹
    經濟上之損失』，而屬利益之損害，上訴人不得主張民法第
    184條第1項前段之損害賠償」等語云云，經查：
  (1)上訴人所有4億850萬元政府公債因遭被上訴人聲請假處分，
    禁止上訴人向彰化地檢署領取，彰化地檢署亦不得發還與上
    訴人。而系爭公債所有權歸屬業經上訴人於85年間以被上訴
    人為被告，向法院提起確認公債所有權之訴，經臺灣彰化地
    方法院87年10月12日85年度重訴字第15號、本院91年度重上
    更(一)字第23號及最高法院 94年度台上字第370號判決確認
    公債為上訴人所有確定在案。被上訴人亦以上訴人為被告，
    向彰化地院起訴請求確認公債為被上訴人所有，亦經彰化地
    院 90年度重訴字第371號判決駁回被上訴人之訴確定在案。
    按系爭公債係屬上訴人所有，上訴人如能在確認公債所有權
    訴訟確定後立即取回系爭公債，即得立即向財政部國庫署兌
    領公債本息5億2854萬2693元，取回之5億2854萬2693元鉅額
    現款可按上訴人自進入清算程序後保管現金資產通常規劃以
    定期存款方式存放於金融機構，除可保障現金資產之安全無
    虞外，並可滋生合理之利息，以保障全體股東權益；惟因被
    上訴人於前述二件確認公債所有權訴訟敗訴確定後，竟未主
    動向法院聲請撤銷假處分裁定及撤回假處分強制執行聲請，
    因假處分裁定將訴外人彰化地檢署同列為假處分債務人，禁
    止彰化地檢署將系爭公債發還上訴人，導致上訴人無法取回
    系爭公債，上訴人對於系爭公債所有權之行使受有妨礙，自
    屬民法第184條第1項前段所規定之不法侵害他人權利，而應
    成立侵權行為損害賠償責任。
  (2)況，按民法第184條第1項前段規定在於保護權利，而所謂之
    私法上權利係指法律所賦予享受一定利益之法律上之力（參
    見王澤鑑，侵權行為第一冊，第 109頁）。屬於私法上權利
    之債權，因僅存在於契約當事人間，不具顯著性，為維護交
    易安全與自由競爭市場，在違法性之判斷上，固須採較嚴格
    之認定標準，惟債權受到侵害而衍生之經濟上損失，法院實
    務有認仍得依據侵權行為法請求賠償 (參見最高法院91年度
    台上字第 2194號判決)。故債權侵害亦屬民法第184條第1項
    前段保護之客體，僅因債權不具有典型之社會公開性，且與
    利益之界限較接近，若行為人明知他人之債權存在而故意侵
    害者，仍應成立侵權行為。查公債係屬有價證券，欲行使證
    券債權兌領公債本息，必須提出並交還公債，而因系爭假處
    分裁定未撤銷、假處分強制執行未撤回，彰化地檢署不能將
    系爭公債發還上訴人，上訴人無法將公債提出及交還國庫署
    ，導致上訴人原本基於公債所有權而得向國庫署請求兌領 5
    億2854萬2693元之債權亦無法行使，當屬民法第184條第1項
    前段所稱之不法侵害他人權利。
  (3)又被侵害之權利與損害賠償之計算方式係屬二事，例如，土
    地所有權人之土地遭他人佔用，自屬對所有權之侵害，侵權
    行為人應賠償土地所有權人相當於使用土地對價即資金之損
    害賠償，為學說及實務上所肯認，倘依上訴人抗辯無法取回
    公債僅屬利益之損害，不屬於權利受侵害，則上訴土地遭他
    人佔用，豈非亦應認為土地所有權並未遭受侵害？被上訴人
    上開抗辯顯非可取。
  (4)被上訴人雖引用最高法院58年台上字第1064號判決主張「不
    作為應負責侵權行為之責任者，以依法律或契約對於受損害
    人負有作為之義務者為限」。惟學者有主張除契約或法律外
    ，依公序良俗而有作為義務者亦屬之 (參見鄭玉波，民法債
    編總論，第 144頁；孫森焱，民法債編總論，第156頁)。又
    最高法院90年台上字第1682號判決亦認為，「侵權行為損害
    賠償責任規範之目的乃在防範危險，凡因自己之行為致有發
    生一定損害之危險時，即負有防範危險發生之義務。如因防
    範危險之發生，依當時情況，應有所作為，即得防止危險之
    發生者，則因其不作為，致他人之權利受損害，其不作為與
    損害之間即有因果關係，應負不作為侵權損害賠償責任。」
    故不作為之須負侵權行為責任者，不應限於依法律或契約對
    於受害人負有作為義務者，如因自己行為致發生一定結果之
    危險而負有防範義務者，亦有可能成立不作為之侵權行為。
  (5)依民事訴訟法第533條準用第530條第1項及第3項規定，固然
    債務人與債權人均得聲請撤銷假處分裁定，惟對於債權人之
    聲請並無任何限制，而債務人聲請則限於有「假扣押之原因
    消滅、債權人受本案敗訴判決確定或其他命假扣押之情事變
    更者」始得為之。被上訴人聲請假處分裁定，對於上訴人行
    使公債權利必定有致發生一定損害之危險，即使聲請假處分
    係其訴訟上之權利，惟行使權利亦應依照誠實信用方法；既
    然被上訴人聲請假處分之行為對於上訴人有致生損害發生之
    危險，則其於知悉最高法院 94年度台上字第370號判決確認
    系爭公債為上訴人所有確定時，即應聲請撤銷假處分裁定避
    免造成上訴人無法行使公債權利之損害繼續發生，竟怠於為
    之，就此亦應成立不作為之侵權行為。
  (四)被上訴人又抗辯，上訴人於被上訴人受本案敗訴判決確定時
    ，亦得依民事訴訟法第 533條準用第530條第1項規定，主動
    聲請撤銷假處分，上訴人卻怠於聲請，對於損害之發生或擴
    大亦與有過失，應免除或減輕被上訴人責任云云。惟為上訴
    人所否認，經查：依據最高法院 93年度第4次民事庭會議討
    論事項參之決議，認為修正民事訴訟法第530條第1項既已明
    文增列「債權人受本案敗訴判決確定」為債務人聲請撤銷假
    扣押裁定之原因，並於修正理由說明：「債權人於請准假扣
    押裁定後，如已提起本案訴訟，則其請求權是否存在，應待
    本案判決確定，始得判斷有無情事變更，爰於第一項增列債
    權人受本案敗訴判決確定之例示，以杜疑義」, 法意明顯，
    債務人自應待債權人受本案敗訴判決確定後，始得聲請撤銷
    假扣押裁定。同時決議原71年第8次民事庭會議決議 (一)所
    持債權人受敗訴判決，可信上級法院不至變更者，債務人亦
    得聲請撤銷假扣押裁定之見解，嗣後不再供參考。依上述見
    解，上訴人並無法以 94年度台上字第370號確認公債為日豐
    證券所有之確定判決，主張情事變更而聲請撤銷假處分裁定
    ；然而被上訴人聲請撤銷假處分之權利並無此等限制。且該
    假處分係由被上訴人所聲請，雖為其合法權利之行使，惟亦
    應注意民法第148條第2項誠信原則之遵守；其聲請假處分之
    本案訴訟（彰化地院 90重訴字第371號），因其未繳納裁判
    費且逾期未補正（94年10月11日命補正，94年10月17日送達
    ），經彰化地院於 94年11月2日裁定駁回上訴，仍未主動聲
    請撤銷假處分，而由上訴人待該本案判決確定後，聲請彰化
    地院以94年12月22日94年度裁全字第4757號撤銷90年度裁全
    字第2728號假處分裁定。顯見上訴人於權利之行使並無過失
    ，自無與有過失之問題，被上訴人主張並無足取。
  (五)被上訴人再抗辯上訴人得行使代位權，代位彰化地檢署聲請
    撤銷假處分，其怠於行使，亦與有過失云云。惟亦為上訴人
    所否認，經查：民法第 242條前段雖規定「債務人怠於行使
    其權利時，債權人因保全債權，得以自己之名義，行使其權
    利」，惟此規定應以適用於私法上債權債務關係為前提。而
    本案彰化地檢署占有系爭公債，係因調查刑事案件所為國家
    司法機關扣押之公權力行為而生，上訴人對刑事扣押之公債
    僅能依照刑事訴訟法第142條第1項之以無留存之必要聲請「
    發還」，而非依據私法上所有權請求「返還」；是彰化地檢
    署與上訴人間並無私法上債權債務關係，自無從依據民法第
    242 條前段代位彰化地檢署聲請撤銷系爭假處分裁定。且系
    爭公債係因被上訴人聲請假處分裁定，限制於該假處分之本
    案判決確定前，禁止彰化地檢署發還系爭公債與日豐證券有
    限公司；且於上訴人因假處分之本案判決確定而聲請撤銷假
    處分裁定經准許後，聲請彰化地檢署發還系爭公債，仍經彰
    化地檢署以 95年2月23日彰檢榮執己95執聲他111字第07467
    號函覆略以因依彰化地方法院彰院鳴執庚90年度執全字第12
    66號函文，尚不得發還。是如由該假處分裁定之債權人即被
    上訴人依據誠信原則行使權利，於系爭公債之所有權經法院
    確定判決確認歸屬於上訴人後，即應聲請撤銷假處分裁定避
    免造成上訴人無法行使公債權利之損害繼續發生，竟怠於為
    之，仍應成立不作為之侵權行為，上訴人亦無與有過失之問
    題，被上訴人抗辯亦不足取。
  (六)按債務人應負損害賠償責任時，依民法第216條第1項規定，
    固應填補債權人所失之利益，惟同條第 2項所定視為所失利
    益，係指依通常情形，或依已定之計劃、設備或其他特別情
    事，可得預期之利益而言。查上訴人於原審已主張其自85年
    間即已決議解散而進入清算程序，領回系爭公債本息時，清
    算人已決議召開股東會議，以利儘速分配，為短期存放，始
    存入系爭活期帳戶內等情（見本院前審卷第 39、180頁），
    而被上訴人復援引公司法第26條、第334條準用第84條第1項
    及第 87條第3項規定，抗辯已解散公司不能為積極之營業行
    為，清算人只能為清算事務，收取之金錢即應清償債務或分
    配股東，並應於 6個月內完結清算，不可能依一般營業行為
    ，將資金藉定存方式收取利息以牟利乙情（見本院前審卷第
    66、151頁反面），然查：
  (1)按「清算人之職務如左：一、了結現務。二、收取債權、清
    償債務。三、分派盈餘或虧損。四、分派賸餘財產。清算人
    應於6個月內完結清算；不能於6個月內完結清算時，清算人
    得申敘理由，向法院聲請展期。」公司法第 84條第1項及第
    87條第 3項固定有明文，上述無限公司清算之規定，並依公
    司法第 334條規定於股份有限公司之清算準用之；惟公司法
    第26條亦規定：「前條解散之公司，在清算時期中，得為了
    結現務及便利清算之目的，暫時經營業務。」，是以，股份
    有限公司在清算期間，並非完全禁止經營業務，在了結現務
    及便利清算之目的範圍內，尚得繼續經營業務，遑論僅係將
    公司現金資產存放在金融機構之消極保存行為，合先敘明。
    上訴人將公司資產以定期存款方式存放，係消極保存公司資
    產之行為，並非繼續為積極之營業行為，定存利息應認係清
    算程序中依公司通常之情形而可得預期之利益。次按，清算
    人係受全體公司股東委任處理清算事務，並受有報酬，故清
    算人應以善良管理人之注意處理職務（參照公司法第23條第
    1項、第95條）。再者，依照民法第 40條及公司法第84條規
    定，清算人之職務包括：了結現務、收取債權，清償債務、
    移交賸餘財產於應得者及分派盈餘或虧損，且依公司法第90
    條第 1項規定：「清算人非清償公司債務後，不得將公司財
    產分派於各股東。」，足證清算人必須在了結現務、收取債
    權，清償債務等事務全部處理完成後，始得接續進行分派盈
    餘或虧損及分派賸餘財產。清算人對於公司財產所有權有爭
    議時，及公司債權尚未收取完畢前，應依善良管理人之注意
    義務妥為處理。既然他人就系爭公債主張所有權，則在相關
    訴訟尚未完結之前，不得分配財產予股東，上訴人清算人即
    有義務對於公債及公司資產妥善保存，忠實執行業務並盡善
    良管理人之注意義務，否則如有違反致公司受有損害者，依
    公司法第 8條及第23條規定，將負損害賠償責任。清算人原
    則上雖應於6個月內完結清算，然依照公司法第87條及第322
    條以下規定，公司清算應依相關規定，檢查公司財產情形，
    造具資產負債表及財產目錄，送交各股東查閱或經股東會承
    認，並確實執行了結公司現務、收取債權、清償債務、分派
    賸餘財產等清算程序。即清算人負責執行清算相關事務，於
    清算期間，有召集股東會之權限及義務，例如召集股東會請
    求承認其所造具之財務報表及財產目錄、清算完結時召集股
    東會請求承認其所造具之清算期間內收支表及損益表等（公
    司法第326條及331條參照）。此等程序並非短期內可完成。
  (2)上訴人自85年間即已決議解散而進入清算程序，迄至 95年6
    月間領回系爭公債本息止，已歷時逾10年，已足證上訴人無
    法在 6個月內完結清算；因此，自85年間開始清算後，因被
    上訴人公司事涉當時之彰化四信金融弊案，相關訴訟事件顯
    可預見無法於短時間內終結，清算事務亦顯不可能完結而可
    進入最後之分配剩餘財產階段，但為維護全體股東之權益，
    清算人仍應對公司當時所有之資產為最妥善管理，以期使所
    受損害降至最低；上訴人清算人為善盡善良管理人義務，將
    上訴人公司所有之大部分現金資產均以三個月至一年期之定
    期存款方式存放在金融機構內，此因定期存款係由金融機構
    按照存款期限給付存款人特定利率之利息，並非以之投資經
    營事業或業務獲取利潤，僅屬保存財產之行為，並非營業行
    為；況，定期存款與活期存款，二者間之差異僅在於利率不
    同及是否在一定期限內不得動支提領，活期存款亦有利息，
    依被上訴人所稱「將資金藉定存方式收取利息以牟利乙情」
    ，則將資金以活存方式存放金融機構，亦有收取利息，豈非
    亦屬「牟利」，則依被上訴人之主張，是否清算中之公司，
    清算人亦不得將現金資產存放金融機構？被上訴人之上述主
    張於法、於理俱不足取。故應可認上訴人主張將系爭公債以
    定期存款方式存放，係保存公司資產之了結現務行為，則相
    當於該筆資金之利息損失，仍應認係清算程序中依公司通常
    之情形而可得預期之利益。
  (3)上訴人請求依被上訴人之合作金庫商業銀行一年期定存利率
    年息 1.27%計算其所失利益，雖為被上訴人所否認，並以上
    訴人已解散，需儘速清算分配，不可能為長期定存。則上訴
    人以在營業時之定期存款及購買公債為由，認利率應按被上
    訴人之百分之1.27計算，應有違誤云云抗辯。惟查：雖上訴
    人兌領系爭公債本息後，存入上訴人於國泰世華商業銀行彰
    化分行開設之活期存款帳戶，該帳戶自 92年7月10日迄今利
    率皆為0.1%，然此係因上訴人為短期存放，才會暫將款項存
    入該活期存款帳戶內，依吾人社會通常經驗，關於現金流量
    管理，當長期無動支現金之必要時，最佳之消極保管方式，
    即將現金以定期存款方式存放金融機構，斷無以活期存款方
    式，坐待利息損失之理。上訴人清算人在清算期間內將公司
    之大部分現金資產以三個月至一年期之定期存款方式，存放
    在金融機構內，此有上訴人於更審前本院提出之「彰化銀行
    定存單明細」、「彰化銀行存摺彙總摘要明細」、「國泰世
    華銀行定存單及利息明細彙總表」附卷可查。並參酌彰化銀
    行97年10月14日彰商存匯字第0970018776號函、國泰世華銀
    行銀行國世銀財字第0970002749號函、及被上訴人97年10月
    2日合金總業字第 0970033010號函檢附各該行庫牌告利率，
    自94年10月至95年5月止之平均利率高於1.27%（本院卷第93
    、94、97、98、130至137頁），並衡量上訴人遭遲延 183日
    所失利益，應以上述通常之存款利率年息 1.27%計算。查上
    訴人兌領系爭公債本息，實際領得 5億2854萬2693元，此有
    上訴人提出之存摺影本可稽，且為被上訴人所不爭。則其遲
    延 183日依年息1.27%計算之損失為336萬5441元（528,542,
    693×0.0127×183/365，元以下四捨五入）。原審依年息0.
    1%計算上訴人所失利益，係以上訴人兌領公債本息後，存入
    上訴人於國泰世華商業銀行彰化分行開設之活期存款帳戶，
    該帳戶自 92年7月10日迄今利率皆為0.1%，遂依此帳戶利率
    計算上訴人所受損害為55萬7504元，其計算基準尚嫌偏低，
    對上訴人有欠公平。
八、綜上所述，上訴人依民法第 184條規定，請求被上訴人賠償
    損害，於 336萬5441元本息範圍內，為有理由，應予准許。
    原審僅判命被上訴人給付 55萬7504元及自95年6月17日起至
    清償日止，按年息5%計算之利息，因之，上訴人上訴在上開
    二金額之差額即 280萬7937元及其利息部分，為有理由，自
    應由本院將此部分予以廢棄改判如主文第 2項所示，並依聲
    請為附條件之准、免假執行之宣告。而被上訴人對於原審判
    命其給付55萬7504元本息部分，提起附帶上訴，請求廢棄改
    判，駁回該部分上訴人在第一審之訴，其附帶上訴為無理由
    ，應予駁回。
九、本件事證已臻明確，兩造所提其餘攻擊防禦方法及舉證，與
    判決結果不生影響，爰不一一論述。
十、據上論結，本件上訴人之上訴為有理由；被上訴人之附帶上
    訴為無理由。依民事訴訟法第449條第1項、第450條、第463
    條、第 390條第2項、第392條、第79條、第78條，判決如主
    文。
中    華    民    國    98    年    2     月    24    日
                  民事第七庭    審判長法  官  童有德
                                      法  官  陳繼先
                                      法  官  曾謀貴
以上正本係照原本作成。
上訴人合作金庫得上訴。
如對本判決上訴，須於收受判決送達後二十日內向本院提出上訴
書狀，其未表明上訴理由者，應於提出上訴後二十日內向本院提
出上訴理由書（須按他造人數附具繕本）。
上訴時應提出委任律師為訴訟代理人之委任狀。具有民事訴訟法
第四百六十六條之一第一項但書或第二項之情形為訴訟代理人者
，另應附具律師及格證書及釋明委任人與受任人有該條項所定關
係之釋明文書影本。
                                      書記官  王麗珍
中    華    民    國    98    年    2     月    25    日
                                                      Ｖ


司法院資訊處製作；財團法人民間司法改革基金會備份。
